【裁判字號】    98,重訴,64
【裁判日期】    980811
【裁判案由】    確認抵押權不存在等
【裁判全文】
臺灣臺南地方法院民事判決              98年度重訴字第64號
原      告  乙○○
訴訟代理人  甲○○
被      告  吳震鴻即陳金甌之限.
            吳榮欽即陳金甌之限.
            吳淑雲即陳金甌之限.
            吳秀貞即陳金甌之限.
            丁○○
            丙○○
上二人共同
訴訟代理人  許世烜律師
上列當事人間請求確認抵押權不存在等事件，經本院於民國98年
7月28日言詞辯論終結，判決如下：
    主      文
確認被告丁○○、丙○○對被告吳震鴻、吳榮欽、吳淑雲、吳秀
貞所有坐落台南市○○區○○段95-2地號土地，由台南市台南地
政事務所以台南土字第004281號收件，於民國82年2月5日登記，
設定權利範圍全部，存續期間自民國82年2月4日至民國85年2月4
日，最高限額新台幣陸佰萬元之第一次序抵押權所擔保之本金債
權超過新台幣貳佰玖拾肆萬陸仟元不存在。
原告其餘之訴駁回。
訴訟費用新台幣陸萬零陸佰元由被告負擔2分之1，餘由原告負擔
。
    事實及理由
一、本件被告吳震鴻、吳榮欽、吳淑雲及吳秀貞受合法通知，無
    正當理由未於言詞辯論期日到場，核無民事訴訟法第386條
    所列各款情形，爰依原告之聲請，由其一造辯論而為判決。
二、原告起訴主張：
(一)、緣原告對被告吳震鴻、吳榮欽、吳淑雲及吳秀貞等人之被繼
    承人陳金甌請求清償借款強制執行案件，聲請就法務部行政
    執行署台南行政執行處94年遺稅執特字第85566號執行案件
    併案執行被告吳震鴻、吳榮欽、吳淑雲及吳秀貞等人之被繼
    承人陳金甌名下位於台南市○○區○○段95-2地號土地（下
    稱系爭土地），而該執行標的之系爭土地因已由被告丁○○
    與被告丙○○於民國（下同）82年2月5日設定第一次序抵押
    權新臺幣（下同）600萬元，被告丁○○與被告丙○○分別
    於97年3月11日、97年3月13日以抵押權人身分聲請參與分配
    。依土地登記謄本所載觀之，被告丁○○與被告丙○○設定
    第一次序抵押權之存續期間為82年2月4日至85年2月4日，第
    一次序抵押權早逾存續期限，且其登記之債務人及義務人陳
    金甌已於88年5月12日死亡，第一次序抵押權人等至今未就
    抵押物求償或辦理抵押權塗銷登記或提出任何法律許可之執
    行名義。則被告丁○○與被告丙○○分別於97年3月11日、
    97 年3月13日以抵押權人身份聲請參與分配之行為實有違背
    一般常理，且被告等人間之抵押權是否存在及其債權數額，
    將影響原告受償之權利，故原告有提起積極確認之必要。倘
    被告丁○○與被告丙○○設定之第一次序抵押權600萬元債
    權已不存在，則被告吳震鴻、吳榮欽、吳淑雲及吳秀貞等人
    因怠於行使塗銷其上述不動產之抵押權，致原告將因抵押權
    之存在而影響債權收回，故依民法第242條、第767條之規定
    ，提起本件訴訟。
(二)、被告等人無法證明債權債務關係繼續存在：
  1.被告丁○○及被告丙○○雖辯稱於82年2月5日所設定第一次
    序抵押權最高限額600萬元之債權存在，惟倘存在，則其借
    款憑證所約定之條件、期限及數額為何，且被告丁○○、丙
    ○○需提出交付債權數額之借款與訴外人陳金甌、吳建毅之
    證明，然被告丁○○及丙○○未提出其自82年1月1日起至83
    年12月31日止之存款往來明細表及債權證明，其提出之98年
    3月9日答辯狀內容仍無法證明被告丁○○及丙○○有對訴外
    人陳金甌及吳建毅產生抵押權效力。依此，原告依民法第24
    2、767條請求被告丁○○及丙○○應將前揭抵押權設定登記
    予以塗銷，顯有理由。
  2.本案抵押權人被告丁○○、丙○○於98年6月9日民事答辯狀
    (二)所主張600萬元之借款日期及債權人、債務人等金錢借貸
    明細，與最高行政法院94年度判字第01885號判決中，被告
    陳稱系爭抵押權借款係於82年2月5日借款之借貸資料完全不
    符。
  3.依被告於98年6月9日提出答辯狀(二)所附之抵押權設定契約書
    所載，約定借款另有簽發之本票或支票。而本案自98年2 月
    23日訴訟開始至今，被告等人仍無法提出債權文件正本，此
    於起訴狀中及98年4月1日開庭當日，原告即已提出要求，被
    告等人至今無法提出債權文件正本，無法證明其債權債務關
    係繼續存在。
  4.本院提示之88年度票字第5852號本票裁定強制執行事件卷宗
    資料之本票債權與本案系爭抵押債權無關。
(三)、高雄高等行政法院92年度訴字第662號判決及最高行政法院
    94年度判字第1885號判決對被告等人有拘束力，其訴訟標即
    為本件抵押權債權之訴訟標的：
  1.官署之行政處分，經人民依行政爭訟之手段請求救濟，而經
    受理訴願之官署，就實體上審查決定而告確定，或經行政法
    院就實體上判決確定者，即兼有形式上及實質上之確定力。
    當事人對於同一事項，既不得再行爭執，而為該處分之官署
    及其監督官署，亦不能復予變更。參照行政訴訟法第12條之
    2規定。又依最高法院50年台上字第232號判例見解及民事訴
    訟法第400條第1項規定，為訴訟標的之法律關係，於確定之
    終局判決中已經裁判者，就該法律關係即有既判力。
  2.本件被告等人間因遺產稅事件，自89年起即由被告吳震鴻、
    吳榮欽、吳淑雲及吳秀貞與訴外人南區國稅局對被告吳震鴻
    、吳榮欽、吳淑雲及吳秀貞之被繼承人陳金甌間遺產稅稅額
    提起訴願，並於93年1月19日經高雄高等行政法院92年度訴
    字第662號判決，上開被告四人不服提起上訴，經最高行政
    法院94年度判字第1885號判決被告等人間之系爭土地抵押權
    債權不存在確定，其判決理由略為：「因證人（即本案被告
    ）丁○○、丙○○係以經營錢莊為業，且與（本案被告）吳
    震鴻、吳榮欽、吳淑雲及吳秀貞之被繼承人為遠親關係，又
    不願配合查明債務清償問題，證明實際借款之數額，因未能
    具體證明與訴外人吳建毅、陳金甌（即本案系爭土地之債務
    人及義務人兼吳震鴻、吳榮欽、吳淑雲及吳秀貞之被繼承人
    ）借款資金流程及去向。且經高雄高等行政法院曉諭證人丁
    ○○、丙○○協助提出利息收受之證據及曾為借款所開立交
    付之本票資以證明系爭借款之資金流程，然迄至原判決作出
    為止均未提出，且自當次準備程序後，部份證人即丙○○屢
    經傳喚均未出庭，足認系爭私人借款為虛報無疑」。依行政
    訴訟法第142條，被告丁○○、丙○○為系爭土地之抵押權
    人兼證人，除有擔任證人之義務外，亦有必要為其自身利益
    確認債權數額，且經法院多次傳喚均未出庭且對南區國稅局
    及法院通知提出證物之要求不予置理。被告丁○○、丙○○
    無法提出實際債權數額之證明及其向國稅局申報收受利息所
    得之資金證明。
  3.被告雖抗辯利息收入有核定，依照所得稅的認定是當事人自
    己陳報，但國稅局並不做實質的認定，高雄高等行政法院請
    被告提出債權證明、繳息證明，然因被告沒有辦法提出，所
    以判決債權不存在。
  4.資金既然是被告丁○○、丙○○提供，為何資金還透過第三
    人，當初國稅局在行政法院審理時，本案被告吳震鴻、吳榮
    欽、吳淑雲及吳秀貞經合法通知也未到庭，已遭判決敗訴，
    而且被告吳震鴻、吳榮欽、吳淑雲及吳秀貞也已經找不到人
    ，沒有辦法請他們到庭作證，被告之間都是親屬關係，所以
    原告認為債權是有問題。被告丁○○、丙○○不能因為不想
    去法院作證，就否認最高行政法院的判決。被告等人於98年
    6月9日開庭中表示對高雄高等行政法院92年度訴字第662號
    判決及最高行政法院94年度判字第01885號判決，未予提出
    證據證明之原因為「與其無關，也不想去」，係臨訟詞窮之
    說法，其是因為無法提出債權數額之證明、文件及其向國稅
    局申報收受利息所得之資金證明，且證據間互相矛盾，無法
    自圓。
  5.被告丁○○於歷次法院審理書狀中，提出之「實行抵押權拍
    賣裁定聲請狀」自稱本案訴訟之抵押權借款自85年2月起即
    未收取利息，卻又於高雄高等行政法院92年度訴字第662 號
    準備程序陳稱自87年起即未收取利息，被告丁○○、丙○○
    卻又向南區國稅局申報自84年起至88年間綜合所得結算有按
    期收受系爭抵押權之抵押利息收入，被告等人所提之證物及
    於準備程序中自陳之證據顯有互相矛盾，顯係拼湊而來不實
    之說法，終經最高行政法院94年度判字第01885 號判決確定
    本案系爭土地抵押權債權不存在。
  6.上開判決所指上訴人等（即為本案被告之同一當事人）間之
    抵押權債權不存在，既經最高行政法院94年度判字第1885號
    判決確定，則該法律關係即有既判力，就與重要爭點有關所
    提起之本案訴訟，原告於新訴訟用作攻擊防禦方法，法院不
    得作相反之判斷，亦不得為違反上揭確定判決意旨之裁判。
(四)、綜上所述，被告丁○○、丙○○就系爭抵押債權既不存在，
    其應將上揭抵押權設定登記予以塗銷卻未塗銷，其不作為已
    影響原告權利，故請求本院准予判決由原告代位辦理抵押權
    塗銷登記等情。
(五)、並聲明：求為判決：
  1.確認被告丁○○、丙○○對被告吳震鴻、吳榮欽、吳淑雲、
    吳秀貞位於台南市○○區○○段95-2地號土地，於82年2月5
    日設定擔保之第一次序抵押權600萬元之債權不存在。
  2.被告丁○○、丙○○應將前揭抵押權設定登記予以塗銷。
三、被告丁○○、丙○○則以：
(一)、訴外人吳建毅於82年間陸續向被告丁○○、丙○○及賴光印
    （被告丁○○之夫賴建州之父）借款，並以訴外人陳金甌所
    有坐落台南市○○區○○段95-2地號土地設定抵押擔保。被
    告就82年2月5日所設定最高限額600萬元抵押權擔保部分之
    金錢借貸提出說明如下：
  1.訴外人陳金甌、吳建毅於82年2月5日設定抵押權時有書立借
    款證明書，約定向被告丁○○、丙○○借款600萬元，月息3
    釐，抵押權存續期間自82年2月4日起至85年2月4日止。
  (1)82年4月28日訴外人吳建毅向被告丁○○、丙○○借款100萬
    元，被告等持賴建州之台南市第三信用合作社帳戶取款條，
    取款金額982,000元（預扣利息後之餘額），蓋好印鑑後，
    交給吳建毅之弟弟吳震鴻取款後，匯到台南市第一信用合作
    社金華分社00000000000000號帳戶內（賴建州為被告丁○○
    之夫、被告丙○○之弟，利率月息1.8分）。
  (2)82年9月1日訴外人吳建毅又向被告丁○○、丙○○借款200
    萬元，被告等持丙○○之台南市第三信用合作社帳戶取款條
    ，取款金額1,964,000元（預扣利息後之餘額），蓋好印鑑
    後，交給吳建毅本人取款後，匯到台南市第一信用合作社金
    華分社00000000000000號帳戶內（利率月息1.8分）。
  (3)82年10月1日訴外人吳建毅又向被告丁○○、丙○○借款200
    萬元，被告等委託賴光印從賴林之台南市第三信用合作社
    帳戶取款1,932,000元（預扣利息後之餘額），匯到吳建毅
    台南市第一信用合作社金華分社00000000000000號帳戶內（
    取款條及匯款單上均為賴光印之字跡）（賴光印、賴林為
    丙○○、賴建州之父、母，利率月息1.7分）。
  (4)83年l月26日訴外人吳建毅又向被告丁○○、丙○○借款100
    萬元，被告等持賴光印之台南市第三信用合作社帳戶取款條
    ，取款金額983,000元（預扣利息後之餘額），蓋好印鑑後
    ，委託賴建州匯到吳建毅台南市第一信用合作社金華分社00
    000000000000號帳戶內（利率月息1.7分）。
  2.第三信用合作社98年4月9日南三信總字第0870號函附資料可
    證明被告主張在第一筆、第二筆二筆交易時間、金額完全一
    致，可以證明借款交付的事實。台新國際商業銀行98年4月
    21日台新作文字第9805523號函附資金往來明細資料可證明
    被告丁○○、丙○○已於最高限額抵押權存續期間交付金額
    600萬元之借款給抵押債務人吳建毅（若將預扣利息除外，
    交付借款之本金為5,861,000元）。因債務人並未清償本金
    及利息，故累積未償之本金及利息也已超過600萬元。另外
    ，本件被告丁○○、丙○○對訴外人吳建毅之借款返還請求
    權時效尚未消滅，故原告請求被告將抵押權設定登記塗銷，
    顯無理由。
(二)、從84年到88年被告所得稅申報書都有利息所有，這些資料都
    有給被告吳震鴻，行政法院判決第三頁第八、九、十行已核
    定抵押利息收入，不知最高行政法院為何最後仍然認定沒有
    借款債權。當時被告丙○○、被告丁○○部分不是訴訟當事
    人，當時有傳訊二位被告作證，但是二位被告不希望去作證
    ，是因為已經有申報所以就沒有去作證，高雄高等行政法院
    是請該案被告提出，並不是請本件被告丁○○、被告丙○○
    提出。至本院提示之88年度票字第5852號本票裁定強制執行
    事件卷宗資料之本票債權，應該是登記次序五之抵押權擔保
    債權。
(三)、原告所舉行政訴訟判決，係吳震鴻等人間遺產稅事件，國稅
    局與吳震鴻等人間遺產稅事件，其聲明為撤銷遺產稅核定之
    處分，與本件抵押債權之成立與否無關，且被告丁○○與丙
    ○○二人並非上開案件之訴訟當事人，更不受上開事件判決
    之拘束。被告丁○○與丙○○二人於84至88年各年度所得稅
    申報時，均有將本件借款利息所得列出申報，以上事實也為
    行政法院所悉。又最高行政法院94年度判字第1885號判決之
    訴訟標的法律關係為遺產稅法律關係，與本件訴訟之訴訟標
    的不同，並無原告所主張既判力的問題。再者，被告丁○○
    、丙○○並非上開案件之訴訟當事人，更不應受上開事件判
    決之拘束，依本件訴訟之卷證資料，應足以認定系爭抵押權
    所擔保之債權存在，且尚未清償，系爭抵押權仍屬存在。
(四)、綜上所述，被告丁○○、丙○○確於系爭最高限額抵押權存
    續期間交付金額600萬元之借款給抵押債務人吳建毅（若將
    預扣利息除外，交付借款之本金為5,861,000元，但加計89
    年度以後未償利息，本利和也逾最高限額600萬元），況且
    本件被告丁○○、丙○○對訴外人吳建毅之借款返還請求權
    時效尚未消滅，故原告請求被告將抵押權設定登記塗銷，顯
    無理由等語，資為抗辯。
(五)、並聲明：求為判決：駁回原告之訴。
四、被告吳震鴻、吳榮欽、吳淑雲、吳秀貞均未於言詞辯論期日
    到場，亦未提出準備書狀作何聲明或陳述。
五、兩造不爭執之事實：
(一)、被告吳震鴻、吳榮欽、吳淑雲及吳秀貞等人之被繼承人陳金
    甌生前提供其所有坐落台南市○○區○○段95-2地號土地，
    於82年2月5日設定登記最高限額600萬元，權利範圍為全部
    ，權利存續期間自82年2月4日至85年2月4日，清償日期為依
    照各個契約約定，利息為月息3釐之第一次序抵押權（下稱
    本件最高限額抵押權）與被告丁○○與丙○○（債權額比例
    各2分之1），作為被告丁○○與丙○○對債務人陳金甌、吳
    建毅之債權之擔保。
(二)、訴外人賴建州（被告丁○○之夫）之臺南市第三信用合作社
    帳號0000000號帳戶於82年4月28日提領982,000元，並由被
    告吳震鴻匯款982,000元至吳建毅之台南市第一信用合作社
    金華分社00000000000000號帳戶。
(三)、被告丙○○之臺南市第三信用合作社帳戶於82年9月1日各提
    領984,000元、980,000元，並由訴外人吳建毅匯款1,964,00
    0元至吳建毅之台南市第一信用合作社金華分社00000000000
    000號帳戶。
(四)、訴外人賴林（被告丁○○之婆婆）之臺南市第三信用合作
    社帳號0000000號帳戶於82年10月1日提領1,932, 000元，並
    匯款1,932,000元至吳建毅之台南市第一信用合作社金華分
    社00000000000000號帳戶。
(五)、訴外人賴光印（被告丁○○之公公）之臺南市第三信用合作
    社帳號0000000號帳戶於83年1月26日提領983,000元，並由
    訴外人賴建州匯款983,000元至吳建毅之台南市第一信用合
    作社金華分社00000000000000號帳戶。
(六)、被告吳震鴻、吳榮欽、吳淑雲及吳秀貞曾對財政部台灣省南
    區國稅局就被繼承人陳金甌之遺產稅核定處分及復查決定否
    准列報被繼承人陳金甌生前未償債務扣除額新台幣6,550萬
    元部分，提起訴願、行政訴訟，嗣經最高行政法院94年度判
    字第1885號判決確定，該判決認定吳震鴻、吳榮欽、吳淑雲
    、吳秀貞等人未能具體證明被繼承人陳金甌生前提供其所有
    坐落台南市○○區○○段95-2地號土地設定登記最高限額抵
    押權所擔保之債權，有未償債務4千萬元存在。
(七)、原告為訴外人吳建毅、吳震鴻、吳榮欽、吳淑雲、被繼承人
    陳金甌之債權人。
六、按確認法律關係之訴，非原告有即受確認判決之法律上利益
    者，不得提起之，民事訴訟法第247條第1項前段定有明文。
    而法律關係之存在與否不明確，致原告在私法上之地位有受
    侵害之危險，此項危險得以對於被告之確認判決除去之者，
    即有受確認判決之法律上利益，縱其所求確認者為他人間之
    法律關係，亦同。經查：本件原告主張被告丁○○、丙○○
    對被告吳震鴻、吳榮欽、吳淑雲、吳秀貞所有之系爭土地，
    於82年2月5日設定登記之本件最高限額抵押權所擔保之債權
    不存在，既為被告丁○○、丙○○所否認，而原告為訴外人
    吳建毅、吳震鴻、吳榮欽、吳淑雲、被繼承人陳金甌之債權
    人，且債務人之財產乃所有債權人之共同擔保，則被告丁○
    ○、丙○○就被告吳震鴻、吳榮欽、吳淑雲、吳秀貞所有之
    系爭土地，設定登記之本件最高限額抵押權所擔保之債權是
    否存在之法律關係既有不明確，致使原告在私法上之地位有
    受侵害之危險，而此項危險又得以確認判決除去之，從而，
    原告提起本件確認之訴，即有確認之法律上利益，合先敘明
    。
七、得心證之理由：
(一)、按確定判決之既判力，惟於判決主文所判斷之訴訟標的，始
    可發生。若訴訟標的以外之事項，縱令與為訴訟標的之法律
    關係有影響，因而於判決理由中對之有所判斷，除有特別規
    定者外（如民事訴訟法第400條第2項），尚不能因該判決已
    經確定而認此項判斷為有既判力。又學說上所謂之爭點效，
    係指法院於確定判決理由中，就訴訟標的以外當事人所主張
    之重要爭點，本於當事人辯論之結果已為判斷時，除有顯然
    違背法令，或當事人已提出新訴訟資料足以推翻原判斷之情
    形外，於同一當事人就與該重要爭點有關所提起之他訴訟，
    不得再為相反之主張，法院亦不得作相反之判斷，以符訴訟
    法上之誠信原則。是以爭點效之適用，必須前後兩訴訟當事
    人同一，且前案就重要爭點之判斷非顯然違背法令，及當事
    人未提出新訴訟資料足以推翻原判斷等情形，始足當之。查
    本件被告吳震鴻、吳榮欽、吳淑雲及吳秀貞曾對財政部台灣
    省南區國稅局就被繼承人陳金甌之遺產稅核定處分及復查決
    定否准列報被繼承人陳金甌生前未償債務扣除額6,550萬元
    部分，提起訴願、行政訴訟，嗣經最高行政法院94年度判字
    第1885號判決確定，該判決認定吳震鴻、吳榮欽、吳淑雲、
    吳秀貞等人未能具體證明被繼承人陳金甌生前提供其所有之
    系爭土地設定登記最高限額抵押權所擔保之債權，有未償債
    務4千萬元存在之事實，為兩造所不爭執，且有上開行政法
    院判決在卷足憑，固堪採認。惟上開行政訴訟之當事人係吳
    震鴻、吳榮欽、吳淑雲、吳秀貞及財政部台灣省南區國稅局
    ，且其訴訟標的為財政部台灣省南區國稅局與被告吳震鴻、
    吳榮欽、吳淑雲、吳秀貞等人間之公法上遺產稅債權之法律
    關係，並非本件被告吳震鴻、吳榮欽、吳淑雲及吳秀貞等人
    與被告丁○○、丙○○間之本件最高限額抵押權所擔保之債
    權之法律關係，難謂該行政法院確定判決認定被繼承人陳金
    甌生前提供其所有之系爭土地設定登記最高限額抵押權所擔
    保之債權無未償債務4千萬元存在，對被告丁○○、丙○○
    二人有既判力。又本件被告丁○○、丙○○除非上開行政訴
    訟之當事人外，其於本件訴訟程序亦已提出新訴訟資料，則
    本件訴訟自應斟酌兩造之全辯論意旨及調查證據之結果，以
    判斷事實之真偽，並不受上開行政訴訟判決認定事實之拘束
    。是故，原告主張本件最高限額抵押債權不存在之事實認定
    ，應受高雄高等行政法院92年度訴字第662號判決及最高行
    政法院94年度判字第1885號判決認定事實之拘束云云，委非
    可採。
(二)、被告丁○○、丙○○辯稱：訴外人吳建毅向其二人借用600
    萬元，若將預扣利息除外，其二人已先後交付借款本金合計
    5,861,000元，該消費借貸債權即為本件最高限額抵押權所
    擔保之債權等語，然為原告所否認，則依民事訴訟法第277
    條前段之規定，自應由被告就其主張有利於己之事實，負舉
    證之責任。經查：
  1.按一般抵押權，係先有被擔保之債權存在，而後抵押權始得
    成立，此與最高限額抵押權，係由所有人提供抵押物，與債
    權人訂立在一定金額之限度內，於約定存續期間擔保現在已
    發生及將來可能發生之債權不同。是以最高限額抵押權，須
    於最高限額範圍內之債權，始為抵押權效力所及。故債權人
    為確保其債權（含原債權、利息及實行抵押權之費用）能全
    額獲償，衡諸常情，於設定最高限額抵押權時，自須設定較
    原債權額為高之權利價值，以擔保其債權（含原債權、利息
    及實行抵押權之費用）全額受償。
  2.本件依被告丁○○、丙○○提出之「特約事項及給付借款證
    明書」觀之，借用人陳金甌、吳建毅雖於82年2月5日書立其
    二人借用600萬元，抵押權設定辦妥後全部借款受領清楚無
    誤等語。惟查，上開證明書之記載，顯與被告丁○○、丙○
    ○二人所提本件借款之資金流程、交付時間完全不合，要難
    憑該「特約事項及給付借款證明書」，而採信被告丁○○、
    丙○○主張訴外人吳建毅向其二人借用600萬元之事實。
  3.次依系爭土地登記謄本之記載，被繼承人陳金甌生前提供其
    所有之系爭土地，除於82年2月5日設定登記本件最高限額60
    0萬元之第1順位抵押權外，尚於82年5月4日設定登記最高限
    額1,800萬元，權利範圍為全部，權利存續期間自82年5月1
    日至85年5月1日，清償日期依照各個契約約定，利息月息3
    釐之第2順位抵押權與被告丁○○、丙○○及訴外人賴光印
    、賴林（債權額比例各4分之1），作為被告丁○○、丙○
    ○及訴外人賴光印、賴林對債務人陳金甌、吳建毅之債權
    之擔保，此有原告提出之土地登記謄本在卷足佐，堪予採認
    。審之被告丁○○、丙○○主張本件最高限額抵押權所擔保
    之消費借貸債權之借款交付情形：
  (1)被告丁○○、丙○○主張訴外人吳建毅向被告丁○○、丙
    ○○借款100萬元，被告二人於82年4月28日自訴外人賴建州
    （被告丁○○之夫）之臺南市第三信用合作社帳號0000000
    號帳戶提領982,000元，交由被告吳震鴻匯款982,000元（預
    扣利息後之餘額，利率月息1.8分）至吳建毅之台南市第一
    信用合作社金華分社00000000000000號帳戶。訴外人吳建
    毅向被告丁○○、丙○○借款200萬元，被告二人於82年9月
    1日自被告丙○○之臺南市第三信用合作社帳戶各提領984,0
    00元、980,000元，並由訴外人吳建毅匯款1,964,000元（預
    扣利息後之餘額，利率月息1.8分）至吳建毅之台南市第一
    信用合作社金華分社00000000000000號帳戶部分：觀其上述
    2筆款項之資金來源，一為被告丁○○之夫，一為被告丙○
    ○本人，且其款項先後交付訴外人吳建毅之時間，均於本件
    最高限額抵押權設定登記後之權利存續期間內，又參之本件
    最高限額抵押權設定登記所擔保之債權為原債權、利息及實
    行抵押權之費用，有土地登記謄本、抵押權設定契約書及他
    項權利證明書影本附卷可稽，則依本件最高限額抵押權設定
    之權利價值為600萬元（擔保其債權〈含原債權、利息及實
    行抵押權之費用〉全額受償），堪信被告丁○○、丙○○所
    稱其二人貸與上述2筆借款交付訴外人即借用人吳建毅乙節
    ，應屬實在。惟消費借貸為要物契約，因金錢或其他代替物
    之交付而生效力，故利息先扣之消費借貸，其貸與之本金額
    應以利息預扣後實際交付借用人之金額為準。基此，被告丁
    ○○、丙○○二人實際交付借款本金之金額合計為2,946,00
    0元，則本件最高限額抵押權所擔保之消費借貸本金債權應
    為2,946,000元，而非300萬元甚明。
  (2)至被告丁○○、丙○○主張訴外人吳建毅向被告丁○○、
    丙○○借款200萬元，被告二人委託賴光印於82年10月1日自
    訴外人賴林之臺南市第三信用合作社帳號0000000號帳戶
    提領1,932,000元，並匯款1,932,000元（預扣利息後之餘額
    ，利率月息1.7分）至吳建毅之台南市第一信用合作社金華
    分社00000000000000號帳戶。訴外人吳建毅向被告丁○○
    、丙○○借款100萬元，被告二人於83年1月26日自訴外人賴
    光印之臺南市第三信用合作社帳號0000000號帳戶提領983,0
    00元，委託訴外人賴建州匯款983,000元（預扣利息後之餘
    額，利率月息1.7分）至吳建毅之台南市第一信用合作社金
    華分社00000000000000號帳戶部分：觀諸被告丁○○、丙○
    ○主張該2筆借款約定之利率均為月息1.7分，顯與本件最高
    限額抵押權所擔保之上開消費借貸債權約定之利率均為月息
    1.8分不同，又其資金係分別來自系爭土地於82年5月4日設
    定登記最高限額1,800萬元之第2順位抵押債權人賴光印、賴
    林等人，且其借款交付時間，亦係在該最高限額1,800萬
    元抵押權之權利存續期間內，則該2筆款項是否為本件最高
    限額抵押權所擔保之消費借貸債權，顯非無疑。是故，被告
    丁○○、丙○○此部分之主張，要難遽信。
  4.從而，被告丁○○、丙○○主張本件最高限額抵押權所擔保
    之消費借貸本金債權，其債權金額在2,946,000元範圍內，
    要屬有據。至逾此數額部分之主張，尚非可採。
(三)、按債務人怠於行使其權利時，債權人因保全債權，得以自己
    之名義，行使其權利。所有人對於妨害其所有權者，得請求
    除去之。民法第242條前段、第767條第1項中段分別定有明
    文。綜上所述，原告主張本件最高限額抵押權所擔保之本金
    債權超過2,946,000元不存在，為足採信。至逾此部分之主
    張，難謂有據。又原告並未舉證證明本件最高限額抵押權所
    擔保之債權已獲全部清償，則其依前揭規定，請求被告丁○
    ○、丙○○應將本件最高限額抵押權之設定登記予以塗銷，
    即非可採。從而，原告訴請確認被告丁○○、丙○○對被告
    吳震鴻、吳榮欽、吳淑雲、吳秀貞所有之系爭土地，由台南
    市台南地政事務所以台南土字第004281號收件，於82年2 月
    5日登記，設定權利範圍全部，存續期間自82年2月4日至85
    年2月4日，最高限額600萬元之第一次序抵押權所擔保之本
    金債權超過2,946,000元不存在，為有理由，應予准許。至
    逾此部分之請求，為無理由，應予駁回。
(四)、本件待證事實已臻明確，兩造其餘攻擊防禦方法及舉證，對
    判決結果已不生影響，爰不一一論述，併此敘明。
八、本件訴訟費用為裁判費60,400元、公示送達登報費200元，
    合計為60,600元，由本院斟酌兩造各一部勝訴、一部敗訴之
    情形，確定如主文第3項所示。
九、結論：原告之訴為一部有理由，一部無理由，依民事訴訟法
    第385條第1項前段、第78條、第85條第1項前段、第87條第1
    項，判決如主文。
中    華    民    國    98    年    8     月    11    日
                  民事第三庭    法  官  張季芬
以上正本係照原本作成。
如對本判決上訴，須於判決送達後20日內向本院提出上訴狀。
中    華    民    國    98    年    8     月    11    日
                                書記官  顏惠華


司法院資訊處製作；財團法人民間司法改革基金會備份。
